---
title: "Analiza slovenskega in hrvaškega turizma"
author: "Gašper Pust"
output:
  html_document: default
  pdf_document:
    includes:
      in_header: lib/styles.sty
    latex_engine: xelatex
runtime: shiny
---

```{r setup, echo=FALSE, results='hide', message=FALSE, warning=FALSE}
# Če želimo nastaviti pisave v PDF-ju, odkomentiramo
# in sledimo navodilom v programu.
#source("fontconfig.r", encoding="UTF-8")

# Uvoz vseh potrebnih knjižnic
source("lib/libraries.r", encoding="UTF-8")
```

```{r rstudio, echo=FALSE, results='asis'}
# Izris povezave do RStudia na Binderju
source("lib/rstudio.r", encoding="UTF-8")
```

# Izbira teme

Pri tem projektu bom analiziral podatke o turizmu v Sloveniji in na Hrvaškem. Primerjal bom predvsem, iz katerih držav prihaja največ turistov v omenjenih državah, ter kam največkrat odhajajo državljani Slovenije in Hrvaške. Obdobje, ki ga bom obravnaval je zadnje desetletje (2010-2019), saj je večina podatkov pred letom 2010 pomanjlkjivih.

Za vsako državo bom uporabil naslednje tabele:
* sestava turistov glede na državo oz. svetovno regijo, iz katere prihajajo
* število nočitev in vrsta prebivališča (hotel, kamp,...)
* turistične destinacije prebivalcev te države
* dolžina in namen potovanja

Viri: za projekt bom uporabil podatke iz Eurostata (https://ec.europa.eu/eurostat/data/database)

***

# Obdelava, uvoz in čiščenje podatkov

```{r uvoz, echo=FALSE, message=FALSE}
source("uvoz/uvoz.r", encoding="UTF-8")
```

Uvozil sem podatke o turizmu Slovenije in Hrvaške v obliki CSV z Eurostata. Podatke imam v dveh razpredelnicah v obliki *tidy data*.

1. `podatki_o_nocitvah` - podatki o nočitvah za vsako od omenjenih držav
  - `leto` - spremenljivka: leto meritve (2010-2018),
  - `izvor_turistov` - spremenljivka: od kje prihajajo turisti (Evropa, Nemčija, Španija, Francija, Hrvaška, Italija, Avstrija, Slovenija, Združeno Kraljestvo, Amerika, Azija, vse države sveta),
  - `prebivalisce` - spremenljivka: kje prebivajo turisti (hoteli in ostale kratkoročne akomodacije, kampi in prikoličarska naselja, skupno),
  - `vrednost` - meritev: število turistov v ustrezni kategoriji.

2. `podatki_o_potovanjih` - podatki o potovanjih prebivalcev vsake od omenjenih držav
  - `leto` - spremenljivka: leto meritve (2010-2018),
  - `destinacija` - spremenljivka: kam so potovali (Evropa, Nemčija, Hrvaška, Italija, Slovenija, vse države sveta),
  - `namen` - spremenljivka: namen potovanja (osebni razlogi, poslovno, skupno),
  - `dolzina` - spremenljivka: število nočitev (1, 1-3, 4 ali več),
  - `vrednost` - meritev: število potovanj v ustrezni kategoriji.

***

# Analiza in vizualizacija podatkov

```{r vizualizacija, echo=FALSE, message=FALSE, warning=FALSE, results='hide'}
source("vizualizacija/vizualizacija.r", encoding="UTF-8")
```

Spodnji zemljevid prikazuje povprečno velikost družine za vsako občino.

```{r zemljevid, echo=FALSE, fig.align='center', fig.cap='Zemljevid povprečnega števila otrok v družini'}
ggplot() + geom_polygon(data=left_join(zemljevid, povprecja, by=c("OB_UIME"="obcina")),
                        aes(x=long, y=lat, group=group, fill=povprecje)) +
  ggtitle("Povprečno število otrok v družini") + xlab("") + ylab("") +
  guides(fill=guide_colorbar(title="Povprečje"))
```

***

# Napredna analiza podatkov

```{r analiza, echo=FALSE, message=FALSE}
source("analiza/analiza.r", encoding="UTF-8")
```

Spodnji graf prikazuje povezavo med številom naselij in površino občine.

```{r graf, echo=FALSE, fig.align='center', fig.cap='Povezava med številom naselij in površino občine'}
ggplot(inner_join(obcine, data.frame(obcina=names(skupine),
                                     skupina=factor(skupine)), by="obcina")
, aes(x=povrsina, y=naselja, color=skupina, size=prebivalci/1000)) + geom_point() +
  ggtitle("Število naselij glede na površino občine") +
  xlab(expression("Površina (km"^2 * ")")) + ylab("Št. naselij") +
  guides(color=guide_legend(title="Skupina"),
         size=guide_legend(title="Prebivalci (* 1000)"))
```

***

```{r shiny, echo=FALSE}
shinyAppDir("shiny", options=list(width="100%", height=600))
```
